ACORDAO-COMPLETO-2377453

ACÓRDÃO 450/2020 ATA 1/2020 - PRIMEIRA CÂMARA

VISTOS, relatados e discutidos estes autos de pedido de reexame, em processo de pensão civil, interposto pelo sr. José Cláudio Bezerra Cunha contra o Acórdão 159/2019-TCU-Primeira Câmara,
ACORDAM os Ministros do Tribunal de Contas da União, reunidos em sessão da Primeira Câmara, com fulcro no art. 48 da Lei 8.443/1992, c/c o art. 286 do Regimento Interno, e diante das razões expostas pelo Relator, em:
9.1. conhecer do pedido de reexame para, no mérito, dar a ele provimento;
9.2.  considerar legal o ato alusivo à pensão civil instituída pelo ex-servidor Cloves Melquíades da Cunha, ordenando o seu registro;
9.3. determinar à Sefip que providencie a correção do nome do ex-servidor no ato número de controle 10229205-05-2007-000398-7;
9.4. dar ciência desta deliberação ao recorrente e à Superintendência Regional de Administração do Ministério da Economia no Rio de Janeiro.

Pedido de reexame contra deliberação em que negado registro a pensão civil mantida pela Superintendência Regional de Administração do Ministério da Economia no Rio de Janeiro.

Primeira Câmara

Superintendência de Administração do Ministério da Fazenda no Estado do Rio de Janeiro.

3. Interessados/Responsáveis/Recorrentes:
3.1. Interessados: Gizelia Bezerra da Cunha (XXX.454.547-XX); José Cláudio Bezerra Cunha (XXX.950.257-XX).
3.2. Recorrente: José Cláudio Bezerra Cunha (XXX.950.257-XX).

13.1. Ministros presentes: Walton Alencar Rodrigues (Presidente), Benjamin Zymler (Relator), Bruno Dantas e Vital do Rêgo.
13.2. Ministro-Substituto presente: Weder de Oliveira.

BENJAMIN ZYMLER

Ministro Bruno Dantas.

Adoto como relatório, com os ajustes de forma pertinentes, a instrução elaborada no âmbito da Secretaria de Recursos (Serur) , acolhida pelo corpo diretivo da unidade técnica e pelo Ministério Público:
"INTRODUÇÃO
1.	Trata-se de Pedido de Reexame interposto pelo Sr. José Cláudio Bezerra Cunha (peça 62) , pensionista do instituidor Cloves Melquíades da Cunha, por intermédio do qual se insurge contra o Acórdão 159/2019-TCU-Primeira Câmara (peça 47) , que considerou ilegal seu ato de pensão civil.
1.1.	A deliberação recorrida apresenta o seguinte teor [no que aqui interessa]:
'...........................................................................................................................................
9.2. considerar ilegais as pensões civis instituídas por Alexandre Montauban, Cloves Mesquiades da Cunha e Hasenclever Brandão, negando o registro aos atos correspondentes;
............................................................................................................................................
9.4. dispensar o ressarcimento das quantias indevidamente recebidas de boa-fé (Súmula/TCU 106) ;
9.5. determinar à Superintendência de Administração do Ministério da Fazenda no Estado do Rio de Janeiro que:
 (...) 
9.5.2. no prazo de 15 (quinze) dias, faça cessar os pagamentos decorrentes dos atos ora considerados ilegais, sob pena de responsabilidade solidária da autoridade administrativa omissa' (grifos acrescidos) .
HISTÓRICO
2.	[O benefício do recorrente foi considerado ilegal em face da não comprovação] da preexistência da condição de invalidez ao momento do óbito do instituidor, conforme exigência prevista no entendimento consolidado na jurisprudência deste Tribunal (súmula 271) .
EXAME DE ADMISSIBILIDADE
3.	Reitera-se o exame preliminar de admissibilidade (peça 66) , ratificado, à peça 68, pelo Relator, Ministro Benjamin Zymler, que entendeu pelo conhecimento do recurso, uma vez preenchidos os requisitos do art. 48 da Lei 8.443/92, c/c os arts. 285 e 286, parágrafo único, do Regimento Interno/TCU, suspendendo-se os efeitos dos subitens 9.2, 9.5 e 9.5.2 do Acórdão 159/2019-TCU-Primeira Câmara, em relação ao recorrente.
EXAME DE MÉRITO
4.	Delimitação
4.1.	Constitui objeto do presente recurso definir se:
	a) houve violação ao princípio da ampla defesa;
	b)  o recorrente tem direito à pensão civil, na condição de filho maior inválido.
5. Do princípio da ampla defesa
5.1.	O recorrente aduz ter havido violação ao princípio da ampla defesa, com base nos seguintes argumentos:
5.2.	O Ofício 3.388/2017-TCU/Sefip (peça 18) , que solicita informações sobre a invalidez do recorrente, não foi entregue ao destinatário, eis que o endereço que consta no ofício não corresponde ao endereço correto do recorrente: ao invés de constar Rua Aguiar 33, apto. 301, foi escrito Rua Aguiar 30, apto 301.
5.3.	Assim, teria havido violação ao direito de ampla defesa do recorrente.
Análise
5.4.	Verificou-se que o Ofício 3.388/2017-TCU/Sefip foi encaminhado para o endereço que consta no sistema CPF. Assim, entende-se que compete ao recorrente manter seu endereço atualizado na Receita Federal, por ocasião da declaração de ajuste anual de imposto de renda. 
5.5.	Nesse sentir, opina-se pela rejeição do argumento apresentado pelo recorrente.
5.6.	No entanto, colhe-se do repertório de jurisprudência selecionada do TCU o seguinte entendimento (Acórdão 999/2014-TCU-Primeira Câmara) :
'Considera-se inválida a citação feita com base em dados obtidos do sistema CPF, da Receita Federal, quando houve mudança no endereço do destinatário não captada pelo referido sistema.'
5.7.	Ad argumentandum tantum, ainda que este Tribunal entenda da forma exposta na exegese supra, não é adequada a proposta de declaração de nulidade do acórdão recorrido, vez que, como se verá no próximo tópico, existe prova robusta de que a invalidez do interessado era preexistente ao óbito do instituidor, cabendo, desde logo, o julgamento pela legalidade da presente pensão civil.
6. Do direito à pensão civil, na condição de filho maior inválido
6.1.	O recorrente aduz que tem direito à pensão civil, na condição de filho maior inválido, com base nos seguintes argumentos: 
6.2.	Há laudo pericial declarando que a pensão civil do recorrente foi concedida após exame realizado por junta médica oficial, que atestou ser a invalidez do interessado preexistente ao óbito do instituidor.
Análise
6.3.	A pensão concedida a beneficiário na condição de inválido tem como requisito essencial laudo pericial emitido por junta médica oficial que ateste a invalidez e sua preexistência ao momento do óbito do instituidor, conforme Súmula-TCU 271:
'A pensão concedida a beneficiário na condição de inválido tem como requisito essencial laudo pericial emitido por junta médica oficial que ateste a invalidez e sua preexistência ao momento do óbito do instituidor.'
6.4.	Nesse quadro, é sobremodo importante considerar o laudo pericial de peça 54, p. 15, emitido por junta médica oficial [em 11/5/2007]:
'MINISTÉRIO DA FAZENDA
GERÊNCIA REGIONAL DE ADMINISTRAÇÃO NO RIO DE JANEIRO 
GRH -SERVIÇO MÉDICO
JUNTA MÉDICA PERICIAL
 (...) 
LAUDO PERICIAL
Face a solicitação de fls. 95, a Junta Médica da GRA/RJ, após analisar os documentos médicos contidos no processo, examinou o Sr. José Cláudio Bezerra Cunha, em 03/05/2007. 
Do exame pericial, observou que o examinado é portador de doenças codificadas no CID-10 como F 22, F 23 e F 29, não tendo condições de saúde para prover o próprio sustento. 
Portanto, esta Junta Médica concluiu que o interessado é inválido para o trabalho em caráter definitivo, sendo que as doenças que determinaram sua invalidez são anteriores a data do óbito do instituidor da pensão (30/01/2007) ' (destaques do original) .
6.5.	Entende-se que o laudo supra, enviado pelo Ministério da Economia após a prolação do acórdão ora recorrido, constitui prova robusta de que a invalidez do recorrente era preexistente ao óbito do instituidor.
6.6.	Por conseguinte, com fulcro na Súmula-TCU-271, é de se opinar pela legalidade do ato de pensão civil de peça 7.
OUTRAS CONSIDERAÇÕES
7.	Em consulta ao sistema CPF, observou-se que o nome do instituidor é Cloves Melquíades da Cunha, e não Cloves Mesquiades da Cunha, como consta no ato de peça 7. Daí exsurge a necessidade de se determinar a correção do erro material constante no aludido ato concessório.
CONCLUSÃO
7.	Diante do exposto, conclui-se que há prova robusta de que o recorrente era inválido, por ocasião do óbito do instituidor, o que justifica o julgamento pela legalidade da presente pensão civil. 
7.1.	Posta assim a questão, opina-se pelo provimento do presente pedido de reexame.
PROPOSTA DE ENCAMINHAMENTO
8.	Diante do exposto, com base no art. 48 da Lei n. 8.443/92, submete-se o presente processo à consideração superior, propondo-se a adoção das seguintes medidas:
	a) corrigir o erro material constante no ato concessório de peça 7: o nome correto do instituidor é Cloves Melquíades da Cunha, e não Cloves Mesquiades da Cunha;
	b) conhecer do pedido de reexame interposto, para, no mérito, dar-lhe provimento, julgando-se legal o ato de peça 7 e determinando-se o seu registro;
	c) cientificar o recorrente e os demais interessados do acórdão que vier a ser prolatado, ressaltando-se que o relatório e o voto que o acompanharem podem ser consultados no endereço www.tcu.gov.br/acordaos, no dia seguinte ao de sua oficialização."
É o relatório.

Maria Inês Bezerra Cunha (OAB/RJ 139215), representando José Cláudio Bezerra Cunha.

Procurador Júlio Marcelo de Oliveira.

PENSÃO CIVIL. NÃO COMPROVAÇÃO DA INVALIDEZ DO BENEFICIÁRIO. NEGATIVA DE REGISTRO. PEDIDO DE REEXAME. APRESENTAÇÃO DE LAUDO MÉDICO OFICIAL CONCLUSIVO ATESTANDO A INCAPACIDADE DO RECORRENTE DE PROVER O PRÓPRIO SUSTENTO, CONDIÇÃO INICIADA ANTERIORMENTE AO ÓBITO DO INSTITUIDOR. CONHECIMENTO. PROVIMENTO.

PENSÃO CIVIL (PCIV)

Secretaria de Recursos (SERUR); Secretaria de Fiscalização de Pessoal (SEFIP).

Por meio do Acórdão 159/2019-TCU-Primeira Câmara, esta Corte negou registro ao ato de pensão civil de interesse do sr. José Cláudio Bezerra Cunha, qualificado como filho maior inválido do ex-servidor Cloves Melquíades da Cunha. A recusa se deveu à não comprovação da invalidez do beneficiário.
2.	Irresignado, o sr. José Cláudio Bezerra Cunha, por intermédio de sua curadora, interpõe pedido de reexame.
3.	A propósito, em preliminar, alega possível ofensa ao princípio da ampla defesa, porquanto o ofício de oitiva prévia que lhe foi enviado apresentaria erro de endereçamento. No mérito, pugna pela legitimidade da concessão, trazendo aos autos vasta documentação alusiva a seu estado de saúde por ocasião do falecimento do instituidor.
4.	Instruindo o feito, a Secretaria de Recursos (Serur) , ao tempo em que afasta a arguição de vício procedimental, acolhe as razões de fundo do interessado. Para a unidade técnica, "o laudo pericial enviado pelo Ministério da Economia após a prolação do acórdão ora recorrido constitui prova robusta de que a invalidez do recorrente era preexistente ao óbito do instituidor". Assim, manifesta-se favorável ao provimento do pedido de reexame, com o consequente registro da pensão. Paralelamente, sugere determinação à Secretaria de Fiscalização de Pessoal (Sefip) para que proceda à correção da grafia do nome do instituidor na base Sisac.
5.	O Ministério Público, em cota simples, põe-se de acordo. 
6.	Ratifico o juízo inicial de admissibilidade do pedido de reexame.
7.	No mérito, acompanho o encaminhamento sugerido nos pareceres técnicos, por seus fundamentos.
8.	De fato, além do respectivo laudo emitido por junta médica oficial (peça 56, p. 17) , foi trazida aos autos cópia de sentença judicial, datada de maio de 1985 - ou seja, 22 anos antes da morte do sr. Cloves Melquíades da Cunha, ocorrida em 2007 -, decretando a interdição do sr. José Cláudio Bezerra Cunha, pois que "incapacitado para reger sua pessoa, gerir os atos da vida civil e administrar seus bens", e nomeando o ex-servidor como curador do filho (peça 62, p. 10) . Em 2003, o compromisso de curatela foi transferido para a sra. Gizélia Bezerra da Cunha, viúva do instituidor e mãe do pensionista (peça 56, p. 16) .
9.	Resta, pois, amplamente comprovada a condição de invalidez do recorrente, o que enseja a reforma do Acórdão 159/2019-TCU-Primeira Câmara para deferir o registro do título pensional.
10.	Nessas circunstâncias, perde relevância a arguição de nulidade da intimação do interessado, promovida ainda na fase inicial do processo.
11.	Por fim, apresenta-se pertinente a sugestão da Serur de mandar corrigir o nome do instituidor na base de dados do sistema Sisac.
12.	Diante do exposto, voto no sentido de que este Colegiado adote a deliberação que ora submeto à sua apreciação.
TCU, Sala das Sessões Ministro Luciano Brandão Alves de Souza, em 28 de janeiro de 2020.
BENJAMIN ZYMLER 
Relator